【裁判字號】    90,自,2
【裁判日期】    900611
【裁判案由】    詐欺
【裁判全文】
臺灣嘉義地方法院刑事判決                                九十年度自字第二號
    自訴人  甲○○
    被  告  丙○○
            李麗玉原名乙○○.
右列被告因詐欺案件，經自訴人提起公訴，本院判決如左：
    主  文
丙○○、李麗玉均無罪。
    理  由
一、自訴意旨略以：被告丙○○、李麗玉（原冠夫姓，原名為乙○○○）二人，先後
    於民國八十四年七月三日及同年八月五日向其稱：其大兒子在臺北做生意，需款
    孔急，即向其詐騙，並輾轉於八十七年三月三日簽發二張新台幣（下同）各二十
    五萬之本票，票載承兌期限為八十八年三月二日。惟屆期後該二張本票均未獲兌
    現，而被告丙○○、乙○○○二人亦置之不理，避不見面，其始知受騙，因認被
    告丙○○、李麗玉二人共同涉有詐欺罪嫌云云。
二、按犯罪事實應依證據認定之，無證據不得推定其犯罪事實；不能證明被告犯罪者
    ，應諭知無罪之判決，刑事訴訟法第一百五十四條、第三百零一條第一項分別定
    有明文。又按事實之認定，應憑證據，如不能發現相當證據，或證據不足以證明
    ，自不能以推測或擬制之方法，以為裁判之基礎；認定不利於被告之事實，應依
    積極證據，苟積極證據不足為不利於被告事實之認定時，即應為有利於被告之認
    定，更不必有何有利之證據，最高法院四十年台上字第八六號、三十年上字第八
    一六號判例足資參照。再按刑法第三百三十九條第一項之詐欺取財罪之成立，以
    意圖為自己或第三人不法所有，以詐術使人將本人或第三人之物交付要件。所謂
    以詐術使人交付，必須被詐欺人因其詐術而陷於錯誤，若其所用方法不能認為詐
    術，亦不致使人陷於錯誤，即不構成該罪，最高法院四十六年台上字第二六０號
    判例意旨可資參照。因此，在行為人有債務不履行之情形，必須被詐欺人自始因
    行為人詐欺而陷於錯誤，而交付財物始該當詐欺罪之構成要件，否則，若係行為
    人事後因其他因素無法如期給付，乃民事債務不履行之問題，除有積極證據足其
    於取得財物之初，即心存不法所有之意圖外，要難以嗣後之給付遲延遽認其涉犯
    詐欺罪名，再債務不履行之原因甚多，縱有遲延之情事，茍無足以證明其債之關
    係發時，自始故意從事財產犯罪之積極證據，要無謂因債務人施詐陷於錯誤可言
    ，自不得僅以其債務不履行之客觀事實，即遽而推定債務人原有詐欺之犯意。
三、本件自訴人認被告丙○○、李麗玉二人共同涉有詐欺罪嫌，無非係以被告丙○○
    、李麗玉二人以渠等大兒子做生意須錢週轉為由，向其借款，惟渠等事後不僅未
    還錢，且遷移住所，同時被告李麗玉，更於戶籍登記時，去除原所冠之夫姓，顯
    見渠等確有詐欺之故意為依據。訊據被告丙○○、李麗玉二人固坦承向自訴人借
    款未還之事實，惟堅決否認有何詐欺犯行，並辯稱：因被告丙○○賭輸錢向自訴
    人借款，在八十四年間總共借款四十萬元，而因其等無法繳還利息與本金，因此
    ，在八十七年間簽發上開面額合計五十萬元之本票二張給自訴人，作為清償本金
    與利息之用，但簽立本票後，其等仍無力清償，所以，其等原與自訴人約定每月
    還一萬元，不過還了幾個月後，也無力再清償云云。經查，自訴人於本院審理時
    指稱：其係因被告丙○○、李麗玉在八十四年間向其稱：渠等之大兒子在台北做
    生意，常在追三點半，其亦知借款有風險，但因其與被告丙○○自幼即為朋友，
    所以，才借錢給被告丙○○、李麗玉二人等語，依自訴人指訴之情節，顯見自訴
    人借款予被告丙○○、李麗玉二人供渠等大兒子做生意時，其已知渠等之大兒子
    ，有資金周轉問題，被告二人並未隱瞞此一事實，而自訴人借款予被告二人係因
    其與被告丙○○自幼情誼所致，其亦知借款有風險，故依自訴人指訴之情節，被
    告二人並無施用詐術之情形。參以被告丙○○、李麗玉二人原積欠自訴人四十萬
    元，並簽立面額二十萬元之本票二張，但因其等未繳利息，所以，在八十七年間
    再簽立上開本票二張計五十萬元予自訴人，之後並曾每月返還自訴人一萬元數月
    之情，除為被告丙○○、李麗玉二人供承在卷，亦為自訴人所不否認，並有本票
    影本四張附卷可資佐證，足見被告丙○○、李麗玉二人於借款後，並非置之不理
    ，益徵其等無詐欺故意，是本件自訴人並無積極證據足資證明被告丙○○、李麗
    玉有其所指之詐欺犯行。雖自訴人又以被告丙○○、李麗玉二人遷移戶籍，避不
    見面，而被告李麗玉更改其姓名，撤銷其原所冠之夫性，而推論被告丙○○、李
    麗玉二人有詐欺之犯行，惟查，被告丙○○、李麗玉二人係於九十年一月九日始
    由嘉義市○○街九七號之原住處遷移至台南縣永康市○○○路十四號，而被告李
    麗玉係於八十九年四月十日撤銷其冠夫姓，此有戶籍謄本一份在卷可稽，被告丙
    ○○、李麗玉二人遷戶口與被告李麗玉撤銷冠夫姓之時間距離渠等向自訴人借款
    之八十四年間，已有四、五年之遙，且參以渠等於本院按照渠等之新址傳喚，即
    到庭應訊，並未逃避之情，本院實難由此推論被告丙○○、李麗玉二人向自訴人
    借款之初即有詐欺之故意。
四、至被告丙○○、李麗玉二人前開所辯，渠等雖亦無法提出任何證據加以佐證，惟
    揆諸前開說明，本件既查無被告丙○○、李麗玉二人涉有詐欺犯行之積極證據，
    而由卷附之其他間接證據，亦無從推得被告丙○○、李麗玉二人確有自訴人所指
    之詐欺犯行，此時，即應為對被告丙○○、李麗玉二人有利之認定，更不必有何
    對被告有利之積極證據。是本件純屬民事糾葛，被告丙○○、李麗玉二人所為與
    詐欺罪之構成要件不符。此外，本院依職權復查無其他積極證據足資證明被告丙
    ○○、李麗玉確有自訴人所指之詐欺犯行，本件應屬不能證明被告犯罪，應依法
    為無罪判決之諭知。
據上論斷，應依刑事訴訟法第三百四十三條、第三百零一條第一項，判決如主文。
中      華      民      國      九十      年      六      月    十一    日
                              台灣嘉義地方法院刑事第二庭
                                  法  官  林  坤  志
右正本證明與原本無異。
如不服本判決，應於判決送達後十日內，向本院提出上訴狀。
中     華      民      國        九十    年        六     月    十一    日
                                  書記官  李  子  英


司法院資訊處製作；財團法人民間司法改革基金會備份。
